臺灣高等法院臺南分院刑事裁定
111年度毒抗字第291號
抗  告  人
即  被  告  陳俊維
上列抗告人因聲請觀察勒戒案件，不服臺灣雲林地方法院中華民
國111 年3月15日裁定(111 年度毒聲字第48 號) ，提起抗告，
本院裁定如下：
    主  文
抗告駁回。
    理  由
一、抗告意旨略以：
　㈠本案抗告人即被告（下稱被告）甲○○於警詢、偵訊皆已坦承
    施用第二級毒品甲基安非他命1次，惟臺灣雲林地方檢察署
    （下稱雲林地檢署）檢察官訊問被告的過程中，未曾對被告
    說明或詢問是否願意接受戒癮治療，使被告無法對處遇方式
    有何表達同意參加戒癮治療之機會，檢察官隨即向原審法院
    聲請將被告送觀察、勒戒，此雖屬檢察官偵查中之職權，但
    檢察官決定採用對被告人身自由侵害較為嚴厲之機構處遇方
    式前，卻未給被告充分表達意見之機會，有損被告之聽審權
    ；此外原審法院並無任何隻字片語說明檢察官裁量選擇聲請
    觀察、勒戒，而非為附命完成戒癮治療之緩起訴處分之理由
    ，未交代裁量權形成之原因或依據為何，實難認檢察官已善
    盡合義務性裁量之職責。　
　㈡檢察官是否對被告為緩起訴處分，應參酌刑法第57條所列事
    項（如第4款犯罪行為人之生活狀況、第5款之品行）及公共
    利益之維護（即防衛社會安全，並舒緩觀察勒戒處所監禁人
    犯數量，增進觀察勒戒處所之治療成效），本件檢察官逕行
    聲請觀察、勒戒之裁量，並未審酌下列個案情節，形成裁量
    之基礎有失允當。
　⒈被告現無因故意犯他罪、經檢察官提起公訴或判決有罪確定
    之情形，亦無另案撤銷假釋、等待入監服刑，或現在在監或
    在押等情形，是以，被告並無戒癮認定標準第2條第2項各款
    所列不適合為附命完成戒癮治療緩起訴處分之情事。
　⒉被告於104年曾因施用毒品案件經觀察、勒戒執行完畢釋放，
    距本件施用毒品案件已逾3年，符合毒品危害防制條例第20
    條第1項、第3項之文義；被告其間（民國110年9月15日）仍
    有施用毒品另案獲戒癮治療之緩起訴處分，被告亦按時前往
    醫院進行戒癮治療，被告對戒除毒癮仍有付出相當之努力，
    本案被告因當時收入不穩定，工作壓力大，情緒低落，致一
    時失慮再度施用毒品。又觀察、勒戒之機構處遇方式，係將
    藥癮者集中一處進行監禁式治療，倘被告進入勒戒處所執行
    觀察、勒戒，被告可能再度與其他有吸食毒品習慣之受刑人
    接觸或獲悉其他毒品來源，致被告避免沾染毒品之決心將前
    功盡棄。
  ⒊被告現年36歲，有正當工作，在東鋼構結構股份有限公司擔
    任鋼骨結構之組裝人員，工作性質需攀爬高樓層，具有高度
    風險，被告於111年3月21日工作當天，從6層樓高度摔到5層
    樓高度，導致腰椎嚴重骨折，當日急診後，仍需持續接受治
    療、觀察而住院至今，倘被告須進入勒戒所執行觀察、勒戒
    ，被告之傷勢無法在最佳復原時機接受醫院之治療，日後恐
    留下一輩子的後遺症，又被告腰椎骨折，身體活動度受限，
    如需入所觀察勒戒，執行期間難免需他人協助，亦將耗費勒
    戒所目前已然吃緊之人力和資源。被告從事鋼骨結構工作之
    收入，約以每日新臺幣（下同）2,000元計算薪資，但工作
    天如遇下雨，當天無法開工亦無薪資收入，被告向來係家中
    經濟支柱，需和兄弟分擔照顧父母之責任，倘若被告須入勒
    戒處所執行觀察、勒戒，家中之經濟恐將入不敷出，被告父
    母、配偶之生活將頓失依靠，無非衍生更多家庭、社會問題
    。　
　⒋反之，倘改以社區醫療處遇之戒癮治療作為戒除毒癮之替代
    措施，除仍足以達成戒除被告毒癮之目的外，亦可節省寶貴
    之戒治機關資源，被告腰椎之傷勢得在醫院接受適當之治療
    ，並得繼續正常之社會生活、兼顧家庭之生活利益，並符合
    毒品危害防制條例第24條所採「觀察、勒戒」及「戒癮治療
    」之雙軌分流模式之立法目的，對於戒除被告毒癮目的之達
    成係有助益，亦係避免過度干預被告人身自由及生活利益之
    最小侵害手段，尚與比例原則之要求無違。　
　㈢綜上，檢察官為本件聲請所為之裁量，難認已善盡合義務性
    裁量之責，有重大明顯之瑕疵。從而，原裁定未詳為調查說
    明，僅從形式上審酌即遽予裁定被告應送勒戒處所執行觀察
    、勒戒，亦非妥適。懇請鈞院鑒察並撤銷原裁定；又檢察官
    為觀察、勒戒之裁量既有重大明顯瑕疵且無從補正，其聲請
    難認適法，為免發回原審重新裁定徒增司法資源之耗費，懇
    請鈞院亦併自為裁定並駁回檢察官之聲請，賜被告有再向檢
    察官聲請附戒癮治療處遇之緩起訴處分之機會。　
二、按犯毒品危害防制條例第10條之罪者，檢察官應聲請法院裁
    定，或少年法院（地方法院少年法庭）應先裁定，令被告或
    少年入勒戒處所觀察、勒戒，其期間不得逾2 月；又依前項
    規定為觀察、勒戒或強制戒治執行完畢釋放後，3 年後再犯
    第10條之罪者，適用前2項之規定，毒品危害防制條例第20
    條第1項、第3項分別定有明文。而上開所謂「3 年後再犯」
    ，只要本次再犯（不論修正施行前、後）距最近1 次觀察、
    勒戒或強制戒治執行完畢釋放，已逾3 年者，即該當之，不
    因其間有無犯第10條之罪經起訴、判刑或執行而受影響（最
    高法院109年度台上字第3826號判決意旨參照）。
三、經查：　　
　㈠被告於110年10月11日17時許，在其位於雲林縣○○鎮○○里○○00
    ○0號住處，以將第二級毒品甲基安非他命置入玻璃球燒烤吸
    食其煙霧方式，施用第二級毒品甲基安非他命1次。嗣為警
    因另案徵得被告女友陳妍錚同意搜索其名下車牌號碼0000-0
    0號自用小客車，當場扣得被告所有第二級毒品甲基安非他
    命4包（淨重共10.1296公克，驗餘淨重共10.074公克）、電
    子磅秤1個、玻璃球1個、分裝袋1包，並經警採集其尿液送
    驗結果，呈安非他命、甲基安非他命陽性反應等情，業據被
    告坦承不諱，並有正修科技大學超微量研究科技中心尿液檢
    驗報告（原始編號：G0000000號）、雲林縣警察局刑警大隊
    委託檢驗尿液代號與真實姓名對照認證單（代號：G0000000
    號）、雲林縣警察局搜索扣押筆錄、扣押物品目錄表、衛生
    福利部草屯療養院草療鑑字第1101000387號鑑驗書、扣押物
    品照片附卷可稽，且有第二級毒品甲基安非他命4包（淨重
    共10.1296公克，驗餘淨重共10.074公克）、電子磅砰1個、
    玻璃球1個、分裝袋1包扣案可佐，足認被告確有於上開時、
    地施用第二級毒品甲基安非他命1次之事實甚明。　
  ㈡被告前曾於104年間因施用毒品案件，經原審法院以104年度
    毒聲字第89號裁定令入勒戒處所觀察、勒戒後，認無繼續施
    用毒品之傾向，於104年12月1日釋放出所，並經雲林地檢署
    檢察官以104年度毒偵字第289號為不起訴處分確定，迄今並
    無再受觀察、勒戒或強制戒治等保安處分之裁判及執行，此
    有臺灣高等法院被告前案紀錄表在卷可憑。本次被告施用毒
    品之犯行，距前次觀察、勒戒執行完畢釋放後已逾3年，且
    被告於上開觀察、勒戒執行完畢後，未再有受觀察、勒戒或
    強制戒治執行完畢之紀錄，依前揭說明，不問被告於前開觀
    察、勒戒執行完畢釋放日起至本件施用之期間是否因另犯該
    罪，經起訴、判刑或執行，依法即應予觀察、勒戒，以貫徹
    修法寬典本意。從而，檢察官斟酌個案情節後，認被告確有
    施用第二級毒品之事實，為觀察、勒戒之聲請，原審審核上
    開卷證資料後，裁定將被告送勒戒處所觀察、勒戒，其認事
    用法並無不合。
  ㈢被告雖以前詞請求撤銷原審裁定，惟查：
　⒈依毒品危害防制條例第20條第1項規定行為人有犯同法第10條
    之犯行，檢察官「應」聲請法院裁定令被告觀察、勒戒，是
    毒品危害防制條例原即以強制規定之方式命檢察官應聲請法
    院裁定令被告觀察、勒戒，綜觀整部毒品危害防制條例亦未
    課以檢察官於聲請觀察、勒戒裁定前，應訊問被告是否同意
    觀察、勒戒之規定，或課檢察官於聲請書中必須說明不命被
    告接受附完成戒癮治療而予以緩起訴處分理由之義務，蓋檢
    察官既係依法聲請，當無必須再向法院或被告說明其聲請法
    院令被告觀察、勒戒之理由甚明。反之，依前開說明，檢察
    官為附命戒癮治療之緩起訴處分，為毒品危害防制條例第20
    條第1項規定之例外情形，故法務部就毒品危害防制條例第2
    4條適用之相關程序，另定毒品戒癮治療實施辦法及完成治
    療認定標準(以下稱戒癮治療標準)，使檢察官採取附命完成
    戒癮治療之緩起訴處分時有所依據，而由戒癮治療標準第6
    條規定：「檢察官為緩起訴處分前，應得參加戒癮治療被告
    之同意，並向其說明完成戒癮治療應遵守事項後，指定其前
    往治療機構參加戒癮治療」、「未滿20歲之被告，並應得其
    法定代理人之同意。」文義可知，受戒癮治療者必須自行前
    往治療機構接受戒癮治療並遵守一定事項，一旦違反，其緩
    起訴處分即有可能遭到撤銷，並由檢察官依法追訴、處罰之
    風險。故檢察官如欲依毒品危害防制條例第24條規定，以緩
    起訴方式替代觀察、勒戒時，自應詢問行為人是否同意接受
    戒癮治療，此時方有先行詢問行為人意願之前置程序可言，
    是緩起訴之戒癮治療，應屬法律例外賦予檢察官偵查裁量結
    果之作為，並非施用毒品者所享有之權利，焉能倒果為因，
    主張檢察官依法定程序聲請觀察勒戒前，亦應詢問行為人之
    意願，並須說明為何依法律規定行事之理，被告主張之不可
    採，灼然至明。
  ⒉而是否例外給予施用毒品者為附命完成戒癮治療之緩起訴處
    分，既屬檢察官之職權行使，檢察官為昭公信，並受上級檢
    察署檢察官之審查，自有說明其何以不依法律之原則規定聲
    請對被告觀察、勒戒，而採取例外規定為附命完成戒癮治療
    之緩起訴處分，使受處分者及上級機關明瞭其裁量權行使之
    依據及理由。又毒品危害防制條例所規定之「觀察、勒戒」
    程序，係針對受處分人所為保安處分，目的在戒除行為人施
    用毒品身癮及心癮，以達教化與治療之目的，其立法意旨在
    幫助施用毒品者戒毒，性質上為一療程，而非懲罰，並屬強
    制規定。除檢察官審酌個案情形，依同條例第24條第1項為
    附命完成戒癮治療之緩起訴處分外，凡經檢察官聲請法院裁
    定將被告送勒戒處所觀察、勒戒者，法院僅得就其聲請審查
    被告是否有施用毒品之行為，以及被告是否為「初犯」或為
    觀察、勒戒、強制戒治執行完畢後「5年內再犯」（現行毒
    品危害防制條例已修正為「3年後再犯」）而為准駁之裁定
    ，法院無法僭越檢察官職權，自由斟酌以其他方式替代或得
    以其他原因免予執行之權。是法院原則上應尊重檢察官職權
    之行使，僅就檢察官之判斷有違背法令、事實認定有誤或其
    他裁量重大明顯瑕疵等事項，予以有限之低密度審查。經查
    ，本件檢察官聲請書已載明：「被告另涉違反毒品危害防制
    條例等罪嫌，現為本署偵辦中，是本件宜採觀察、勒戒方式
    ，協助被告戒除毒癮。」等語，且被告前於110年間因施用
    毒品案件，經雲林地檢署檢察官於110年9月15日以110年度
    毒偵字第730號為附命完成戒癮治療之緩起訴處分，緩起訴
    期間為2年（自110年10月7日起至112年10月6日止），且被
    告應於緩起訴期間內遵守及履行該署檢察官命其應遵守之處
    遇措施（履行期間為110年10月7日至112年6月6日），現仍
    在緩起訴處分期間，有臺灣高等法院被告前案紀錄表及上開
    緩起訴處分書在卷可參，被告竟於上開緩起訴期間內再為本
    件施用毒品犯行，顯示機構外處遇已無法戒除被告毒癮，實
    有令入勒戒處所施以勒戒之必要，則檢察官向原審聲請裁定
    命被告入勒戒處所執行觀察、勒戒，以達戒癮治療之目的，
    此實屬檢察官行使裁量權之範疇，且此裁量並無違反比例原
    則，亦無裁量怠惰或恣意濫用裁量之情事。
　⒊再按毒品危害防制條例所規定之觀察、勒戒，性質上為保安
    處分，其立法意旨在幫助施用毒品者戒除毒癮，預防其再犯
    之可能性，該處分之性質非為懲戒行為人，惟為矯正行為人
    反社會性格，採用徹底隔絕毒品、專業諮商輔導或必要醫療
    支援等方法，協助其戒斷施用毒品之身癮及心癮，以達教化
    與治療之目的，並防衛社會安全。為達上述目的，不得已於
    一定期間限制或拘束行為人之人身自由，既為法之所許，當
    無因被告個人或家庭等因素而免予執行之理。故抗告意旨所
    稱其身體受傷需治療、及家庭狀況等情，即令非虛，仍不足
    採為可豁免依法應送勒戒處所執行觀察、勒戒處分之正當理
    由。
四、綜上所述，被告施用第二級毒品甲基安非他命之事證明確，
    原審法院因認檢察官之聲請正當，依毒品危害防制條例第20
    條第1項、第3項之規定，裁定將被告送勒戒處所觀察、勒戒
    ，經核其認事用法並無不合，抗告意旨仍執前詞指摘原裁定
    不當，為無理由，應予駁回。　　　　　　
五、據上論斷，應依刑事訴訟法第412 條，裁定如主文。 　　
中　　華　　民　　國　　111 　年　　4 　　月　　15　　日
                  刑事第三庭    審判長法  官  陳連發
                                      法  官  洪榮家   
                                      法  官  何秀燕
以上正本證明與原本無異。
不得再抗告。
　　　　　　　　　　　　　　　　　　　書記官  翁心欣　　
中　　華　　民　　國　　111 　年　　4 　　月　　15　　日